臺灣彰化地方法院刑事判決             100年度簡字第1593號
聲  請  人  臺灣彰化地方法院檢察署檢察官
被      告  李明清
上列被告因重利案件，經檢察官聲請以簡易判決處刑（100年度
偵字第5488號），本院判決如下：
    主  文
李明清犯重利罪，處拘役肆拾日，如易科罰金，以新臺幣壹仟元
折算壹日。扣案之空白借據壹本、借貸名冊壹張及名片壹盒（貳
拾柒張），均沒收。又犯重利罪，處拘役肆拾日，如易科罰金，
以新臺幣壹仟元折算壹日，扣案之借據壹本、借貸名冊壹張及名
片壹盒（貳拾柒張），均沒收。應執行拘役柒拾日，如易科罰金
，以新臺幣壹仟元折算壹日，扣案之空白借據壹本、借貸名冊壹
張及名片壹盒（貳拾柒張），均沒收。
    犯罪事實及理由
一、本件犯罪事實、證據及應適用之法條，均引用如附件檢察官
    聲請簡易判決處刑書之記載。
二、按民間高利借貸每有於借貸之初支付本金時，先扣除利息者
    ，則應認貸款之人已取得利息（最高法院82年度臺上字第58
    34號判決意旨參照）。次按所謂取得與原本顯不相當之重利
    ，係指就原本利率、時期核算及參酌當地之經濟狀況，較之
    一般債務之利息，顯有特殊之超額者而言（最高法院27年上
    字第520號判例意旨參照）。查被告向借款人吳婷君收取換
    算年利率達240％之利息，以現今為低利率時代，金融機構
    除少數貸款（如信用卡、現金卡等無擔保之短期、小額之授
    信）利率高於10％外（但均未逾20％），多數貸款利率均在
    10％以下，及一般民間貸款多為三分利（即月息3％）等公
    眾週知之現今經濟狀況及金融市場動態等情狀相較，被告所
    收取之利息，顯較一般債務之利息有特殊之超額，核屬與原
    本顯不相當之重利，至堪確定。
三、按重利犯罪之性質，在社會生活常態上或為零星偶一為之，
    或長期不間斷的反覆為之，均有其可能性，自難認立法者於
    制定刑罰法律之初，已認知重利行為必屬具反覆性之犯罪，
    且有意藉由法條中客觀構成要件之行為要素，涵括上開具有
    反覆實施特性之數個犯罪行為。況實務上最高法院歷來僅將
    專以觸犯該等法條之罪，為其日常生活之職業者之常業犯，
    認為其性質上屬多數行為之集合犯，在法律上將之擬制為一
    罪（即學理上稱之實質上一罪）（最高法院92年度台上字51
    15號判決、92年度台上字第4959號判決、93年度台上字第36
    09號判決、94年度台上字第4567號判決）。又按刑法上接續
    犯之概念係指數行為於同時同地或密切接近之時地實施，侵
    害同一之法益，各行為之獨立性極為薄弱，依一般社會健全
    觀念，在時間差距上，難以強行分開，在刑法評價上，以視
    為數個舉動之接續施行，合為包括之一行為予以評價，較為
    合理（最高法院86年臺上字第3295號判例參照）。經查，被
    告所為2次重利犯行，雖均係對同一被害人吳婷君所為，然
    觀諸2次犯罪時間，並非於密切接近之時地實施，各行為間
    具有獨立性，並非難以強行分開，故核被告李明清2次所為
    ，均係犯刑法第344條之重利罪。又被告各次本金借貸期間
    內，就各該次之本金借貸而言，雖均有收取數次分期重利之
    行為，惟各該次之本金借貸，被告等係各基於接續取得同一
    次本金借款之各期利息犯意所為，僅接續多次收取同一筆本
    金債務之分期利息，各侵害一法益，均為接續犯，皆各論以
    單純一罪。被告所犯2次重利犯行，雖罪名相同，惟犯意各
    別，應予分論併罰。爰審酌被告正值青壯，不思以正當方式
    賺取所需，反而趁人之危，利用他人亟需用錢之際而收取高
    額利息，藉此牟利，無視於借款人每每因無力負擔高利貸之
    重利或鋌而走險犯罪或輕生尋短，製造社會問題，對借款人
    自身及其家庭與社會致生之危害匪淺，惟念及被告已於犯後
    坦承犯行，暨衡量其生活狀況等一切情狀，分別量處如主文
    所示之刑，並各諭知易科罰金之折算標準，並定其應執行刑
    ，及諭知易科罰金之折算標準。
四、扣案之空白借據1本、名片1盒（27張）借貸名冊1張，均係
    被告所有，分別供其犯本件重利犯罪所用或犯罪預備之物，
    業據被告供明在卷，爰依刑法第38條第1項第2款規定，均宣
    告沒收。另扣案之契約書1張、互助會單1張、借據2張（借
    據號碼：004792、004813）及本票2張（票據號碼：004791
    、004813），乃供作質押之用，被告取得上揭物品，僅供作
    清償借款本息擔保之用，如借款人嗣後清償借款本息，被告
    仍須將該等物品返還於借款人，自難認係被告犯罪所得之物
    屬於被告所有而應予沒收（最高法院92年度臺上字第2923號
    判決意旨參照），故上揭物品均無沒收之問題，附此敘明。
五、依刑事訴訟法第449條第1項但書、第450條、第454條第2項
    ，刑法第344條、第41條第1項前段、第51條第6款、第38條
    第1項第2款，刑法施行法第1條之1第1項、第2項前段，逕以
    簡易判決處刑如主文。
六、如不服本判決，得自收受送達之翌日起10日內向本院提出上
    訴狀。
中    華    民    國   100    年    8     月    29    日
                  刑事第四庭  法  官  陳義忠
以上正本證明與原本無異。
如對本判決上訴，應於判決送達後二十日內，向本院提出上訴狀
(須附繕本)。
告訴人或被害人對於判決如有不服具備理由請求檢察官上訴者，
其上訴期間之計算係以檢察官收受判決正本之日期為準。
中    華    民    國   100    年    8     月    29    日
                              書記官  吳曉玟
中華民國刑法第344條
（重利罪）
乘他人急迫、輕率或無經驗貸以金錢或其他物品，而取得與原本
顯不相當之重利者，處1年以下有期徒刑、拘役或科或併科1千元
以下罰金。